【裁判字號】    88,簡上,387
【裁判日期】    890601
【裁判案由】    返還不當得利
【裁判全文】
臺灣高雄地方法院民事判決  八十八年度簡上字第三八七號
    上  訴  人  甲○○
    被上訴人    高雄銀行股份有限公司
    法定代理人  丙○○
    訴訟代理人  乙○○
右當事人間請求返還不當得利事件，上訴人對於中華民國八十八年六月二十四日本院
高雄簡易庭八十八年度雄簡字第六五四號第一審判決提起上訴，本院判決如左：
    主  文
原判決除確定部分外，廢棄。
被上訴人應再給付上訴人新台幣柒萬陸仟肆佰零伍元，及自民國八十七年十一月四日
起至清償日止，按年息百分之五計算之利息。
第一審（除確定部分外）、及第二審訴訟費用由被上訴人負擔。
    事  實
甲、上訴人方面：
一、聲明：求為判決如主文所示。
二、陳述：除與原審判決書所載者相同茲予引用外，補稱：
（一）上訴人向被上訴人所申請之信用卡約在四月二十日左右遺失，因不可能天天注
      意信用卡，故在收到帳單後才發現遺失，帳並非上訴人所簽，上訴人自無付款
      之理，且被上訴人有行政上之疏失，就遺失部分上訴人不該負責。
（二）上訴人付款方式是轉帳，而上訴人在五月二十八日收到繳費單後，通知銀行止
      付，被上訴人銀行當時告訴上訴人不會去扣款，結果在八月六日扣款新台幣（
      下同）十五萬餘元，上訴人無法阻止扣款。
三、證據：援用原審之立證方法。
乙、被上訴人方面：
一、聲明：求為判決駁回上訴，第二審訴訟費用由上訴人負擔。
二、陳述：除與原審判決書所載者相同茲予引用外，補稱：
（一）卡片交付給使用人應負保管責任，持卡人的簽名由特約商店負責，銀行受契約
      之限制，又無法舉證簽名條碼有無變造，無法對特約商店要求負責，是失卡風
      險的損失，不應由發卡銀行負擔。
（二）本件是五月三十日掛失，在八十七年八月六日扣其信用卡消費款，扣款是上訴
      人有委託才予扣款，本件是持真卡去刷卡，信用卡已等同現金，簽名又非被上
      訴人所能認定，且所扣款項亦經聯合卡信用中心轉付特約商店，是被上訴人並
      無不當得利之情況。
三、證據：援用原審之立證方法。
    理  由
一、上訴人起訴主張：上訴人前向被上訴人申請信用卡使用，八十七年四月三十日不
    慎遺失，並遭人盜刷十四萬九千六百元，上訴人直至八十七年五月二十八日收到
    帳單，始發現上情，惟因盜刷者於簽帳單上係簽署「侯佩雨」與上訴人之姓名「
    侯佩瑀」相去甚遠，而被上訴人竟不察予以付款，並從上訴人之帳戶扣款十五萬
    二千八百十元（含利息），但因上開消費金額並非上訴人所消費，而從帳單上亦
    明顯可見係他人盜刷，則上訴人自不負付款之責，今被上訴人竟從上訴人之帳戶
    扣款，顯有不當得利之嫌，為此被上訴人自應依不當得利之規定，返還十五萬二
    千八百十元，及自支付命令繕本送達翌日起至清償日止，按年息百分之五計算之
    利息等語（其中七萬六千四百零五元及其利息部分，經原審判命被上訴人給付，
    未據被上訴人上訴聲明不服，已告確定）。
二、被上訴人則以：上訴人向被上訴人簽約申請信用卡，被上訴人經審核相關資料後
    予以發卡，是雙方間因而成立契約，另並經上訴人填寫委託書表明消費款可在被
    上訴人處所開立之帳戶內轉帳繳款，而上訴人持有被上訴人之信用卡消費，依約
    上訴人應在卡片上簽名並妥慎保管，如有遺失，應即向被上訴人辦理掛失，而上
    訴人對於何時遺失信用卡並不知情，顯有違注意義務，且延至收到帳單後之五月
    三十日方向被上訴人辦理掛失止付手續，截至被盜刷時已一個月餘，是該被盜刷
    之風險，應由上訴人負擔，被上訴人依約自得從其帳戶內扣除消費款，則被上訴
    人自無不當得利之情形等語置辯。
三、上訴人主張其於八十六年元月間與被上訴人訂立信用卡使用契約，並領用卡號0
    000000000000000號信用卡使用，依約上訴人得於被上訴人之特
    約商店記帳消費，惟該信用卡於八十七年四月三十日遺失，遭人盜刷十四萬九千
    六百元，上訴人於八十七年五月三十日向被上訴人辦理信用卡掛失止付手續，惟
    被上訴人於八十七年八月六日自上訴人之帳戶內扣款十五萬二千八百十元等情，
    此業據上訴人提出信用卡申請書、轉帳繳款委託書、信用卡約定條款、帳簿明細
    各一份、簽帳單四份附卷可稽，且為兩造所不爭執，自堪信為真實。至上訴人主
    張該消費既非上訴人所為，則被上訴人從其帳戶內扣款，顯有不當得利等語，則
    為被上訴人所否認，並以前揭情詞置辯，是本件所應審究者為上訴人之保管義務
    與因遭盜刷所生之消費款間之關係為何？經查：
（一）上訴人主張其申請之信用卡於八十七年四月三十日被刷卡消費共計十四萬九千
      六百元，並非其所消費，而依該簽帳單四紙上之記載，其上之持卡人簽名均係
      「侯佩雨」，要與系爭信用卡申請書基本資料上之姓名欄、正卡申請人親筆中
      文簽名欄記載之姓名「侯佩瑀」明顯不同等情，已據其提出簽帳單四紙為證，
      並有該信用卡申請書足參，且亦為被上訴人所不否認，故上訴人主張該消費款
      十四萬九千六百元係屬他人冒刷之事實，堪信為真。
（二）按民法第二百十七條第一項及第二百二十四條前段分別規定：「損害之發生或
      擴大，被害人與有過失，法院得減輕賠償金額或免除之。」「債務人之代理人
      或使用人，關於債之履行有故意或過失時，債務人應與自己之故意或過失，負
      同一責任。」另有關過失相抵之適用，於契約所定之債務不履行之損害賠償亦
      有適用，最高法院五十四年台上字第二四三三號判例足參。是觀之此一規定及
      意旨可知，有關過失相抵之適用，僅在發生損害賠償之責任時，始可適用。本
      件兩造所簽定之信用卡約定條款第四條第一項係約定：「甲方（即上訴人）於
      收到乙方（即被上訴人）所發行交執之信用卡後，應即在卡片簽名欄親自簽名
      ，應妥慎保管。」同條第三項：「因而所致之任何帳款或損失，概由甲方及連
      帶保證人負連帶清償之責。」有信用卡約定條款在卷可稽，是依兩造所簽定之
      上述條款，信用卡持有人對於所持有之卡片固負保管之責，如有違反該義務，
      對於因此所產生之損害，應負賠償之責。而本件上訴人於八十七年四月三十日
      遺失信用卡後，直至同年五月三十日始發現遺失信用卡，並向被上訴人申請掛
      失，此已據上訴人自陳在卷，並提出掛失申請書一份足憑，依前開約定條款規
      定，足認上訴人確有未盡保管之義務，是依上述約定，上訴人對於因此而生之
      損害固應負賠償之責。另被上訴人對於特約商店於持卡人使用信用卡簽帳消費
      時，因特約商店未詳實核對持卡人之身分及簽名之同一性，以致於信用卡在遭
      第三人占有使用中並以明顯不同之簽名為消費時，仍未發覺，違反其善良管理
      人之義務，是此時被上訴人對於該特約商店因此所發生之過失責任，亦應負同
      一之責任，故在上訴人違反保管義務而應負損害賠償責任之同時，如被上訴人
      對於因特約商店違反善良管理人之義務，導致損害之擴大，亦應負同一之責任
      ，始有過失相抵之適用。惟本件上訴人所主張者並非被上訴人所須負與特約商
      店同一責任之損害賠償請求權，而係主張因該簽帳並非其消費，故被上訴人不
      得自上訴人帳戶內扣除因被盜刷而生消費款之不當得利返還請求權，從而，上
      訴人是否有違反保管信用卡之義務，是否就此應負損害賠償之責，要屬被上訴
      人對上訴人是否另為此損害賠償請求之問題，而與上訴人是否應給付系爭消費
      款無涉，亦即被上訴人此損害賠償之請求事由，與上訴人所為返還消費款之不
      當得利請求，並無所謂與有過失可言，故上訴人所稱被盜刷部分之消費款不應
      由其支付等語，即屬可採。
四、綜上所述，兩造所定約定條款第四條、第十二條不論有無違消費者保護法第十二
    條平等互惠原則，系爭消費款既非上訴人所消費，則被上訴人自不得從上訴人之
    帳戶內扣除該筆信用卡消費款，另有關上訴人是否違反保管義務所生之過失責任
    ，又與上訴人是否應負消費款間又無過失相抵之適用，已如前述，從而，上訴人
    依據不當得利之法律關係請求被上訴人返還其所扣繳之款項十五萬二千八百十元
    ，及自支付命令繕本送達翌日即八十七年十一月四日起至清償日止，按年息百分
    之五計算之利息，應予准許，原審僅命被上訴人給付七萬六千四百零五元，及該
    部分之利息，而駁回上訴人其餘之訴，自有未洽，上訴意旨指摘原判決此部份不
    當，求予廢棄改判，為有理由。應由本院將原判決此部份予以廢棄，改判如主文
    第二項所示。
五、據上論結，本件上訴為有理由，依民事訴訟法第四百三十六條之一第三項、第四
    百五十條、第七十八條，判決如主文。
中      華      民      國    八十九    年      六      月      一      日
                              臺灣高雄地方法院民事第五庭
~B審判長法官  楊惠欽
~B法      官  張維君
~B法      官  楊國祥
右為正本係照原本作成。
本判決不得上訴。
中      華      民      國    八十九    年      六      月      一      日
~B法院書記官  周祺雯


司法院資訊處製作；財團法人民間司法改革基金會備份。
